【裁判字號】    98,上訴,640
【裁判日期】    980910
【裁判案由】    殺人未遂
【裁判全文】
臺灣高等法院高雄分院刑事判決         98年度上訴字第640號
上  訴  人  臺灣高雄地方法院檢察署檢察官
上  訴  人
即  被  告  丙○○
選任辯護人  莊美玲律師
上列上訴人因被告殺人未遂案件，不服臺灣高雄地方法院97年度
訴字第1484號中華民國98年3 月19日第一審判決（起訴案號：臺
灣高雄地方法院檢察署96年度偵字第7220號），提起上訴，本院
判決如下：
     主  文
原判決撤銷。
丙○○共同傷害人之身體，處有期徒刑壹年。減為有期徒刑陸月
，如易科罰金，以新臺幣壹仟元折算壹日。扣案高爾夫球桿壹把
沒收；又共同傷害人之身體，處有期徒刑捌月。減為有期徒刑肆
月，如易科罰金，以新臺幣壹仟元折算壹日；應執行有期徒刑捌
月，如易科罰金，以新臺幣壹仟元折算壹日。緩刑參年。並應於
本判決確定後陸個月內，向公庫支付現款新臺幣參拾萬元。扣案
高爾夫球桿壹把沒收。
     事  實
一、丙○○係楊鴻翼之胞兄。緣楊鴻翼於民國95年12月28日由3
    名友人陪同至同事乙○○處，請求乙○○返還手機及償還新
    臺幣（下同）4,000 元欠款，雖已取回手機，但現款未還，
    雙方並因此發生嫌隙，乙○○因楊鴻翼帶人前至其家，心生
    不滿，乃打電話與楊鴻翼，雙方在交談中發生衝突。經楊鴻
    翼轉告丙○○。丙○○為替楊鴻翼出氣，竟與真實姓名年籍
    不詳，綽號「明仔」之成年人及其他真實姓名年籍不詳之成
    年人6 人，共同基於傷害人身體之犯意聯絡，於同日下午6
    時51分許（起訴書誤載為6 時55分），由丙○○率同「明仔
    」及其他6 人，分持高爾夫球桿、金屬球棒、棍棒、尖刀、
    大鎖各1 把，前往高雄市前金區○○○路118 號「藍語生活
    館」（下稱「藍語網咖」），見乙○○走出「藍語網咖」至
    同址中正四路前之人行道，丙○○、「明仔」及其他6 人旋
    一擁而上，丙○○先手持高爾夫球桿往乙○○肩頸部揮打1
    下，球桿塑膠部分因而應聲斷裂後，改以徒手方式接續毆打
    ，「明仔」及其他6 人則以徒手或分持金屬球棒、棍棒、尖
    刀、大鎖等方式，共同接續毆打乙○○之背部及頭部等處，
    致乙○○受有頭皮撕裂傷（5 乘0.5 公分）、左耳撕裂傷（
    4 乘0.2 公分）、右前胸瘀青（3 乘3 公分）、右手指撕裂
    傷（2 乘0.3 公分）、右上背部皮下撕裂傷（3 公分）、左
    後背深撕裂傷到肋骨（12乘2 公分）、腰部撕裂傷到肌膜（
    7 乘1 公分）、左手撕裂傷（2.5 乘0.5 公分）、左上肢臂
    深撕裂傷（10乘2 公分）、背部擦傷3 處（3 乘0.1 公分、
    15乘0.2 公分、13乘0.2 公分）、左手臂瘀青（20乘10公分
    ）等傷害。期間，後隨乙○○走出「藍語網咖」之甲○○，
    見乙○○遭人毆打，即上前抱住正在毆打乙○○之丙○○，
    丙○○因認甲○○欲幫助乙○○，乃另行起意，由丙○○與
    現場其他4 人共同基於傷害之犯意聯絡，分別以徒手或分持
    棍棒、尖刀、大鎖，由丙○○抓住甲○○、或與其他人以包
    圍之方式，任由其他人手持前揭器械揮砍、或徒手毆打、或
    交由丙○○徒手搥擊甲○○之頭部、左肩、前臂等處，致甲○○受有頭部外傷併頭皮撕裂傷（3 公分）、左肩（5 公分
    ）及左前臂撕裂傷（5.5 公分）併左尺骨骨折等傷害。嗣於
    同日傍晚在上開犯罪未發覺前，丙○○主動向當時任職於高
    雄市政府新興分局前金分駐所員警許永騰自首，並接受裁判
    ，而悉上情，並主動交出丙○○所有供犯罪所用之高爾夫球
    桿1把而扣押之。
二、案經乙○○、甲○○分別訴由高雄市政府警察局新興分局報
    告臺灣高雄地方法院檢察署檢察官偵查起訴。
     理  由
壹、證據能力部分：
一、證人乙○○、甲○○警詢之陳述：
    按被告以外之人於審判外之言詞或書面陳述，除法律有規定
    者外，不得作為證據，刑事訴訟法第159 條第1 項定有明文
    。查證人乙○○、甲○○於警詢中之陳述為傳聞證據，且其
    等之陳述與審判中陳述不符部分亦無較為可信之特別情況，
    即無同法第159 條之2 之適用餘地，亦無同法第159 條之3
    所規定之情事，是依前揭法條意旨，自均不具證據能力。惟
    被告以外之人於審判外之陳述，雖不得以之直接作為認定犯
    罪事實與否之證據，但非不得作為彈劾證據，用來爭執被告
    、證人之證明力（最高法院第96年度臺上字第1497號判決意
    旨參照），附此敘明。
二、證人乙○○、甲○○於偵查中之陳述：
    按「證人、鑑定人依法應具結而未具結者，其證言或鑑定意
    見，不得作為證據。」，刑事訴訟法第158 條之3 定有明文
    。查本件證人乙○○、甲○○於偵查中所為之陳述，依法均
    應具結而並未具結，依上開規定，其2 人於偵查中之陳述均
    無證據能力。
三、按被告以外之人於審判外之陳述，雖不符前4 條之規定，而
    經當事人於審判程序同意作為證據，法院審酌該言詞陳述或
    書面陳述作成時之情況，認為適當者，亦得為證據，刑事訴
    訟法第159 條之5 第1 項定有明文。查除上開說明外，本案
    認定事實所引用之卷內其餘卷證資料，並無證據證明係公務
    員違背法定程序所取得，而檢察官、被告及辯護人於本院行
    準備程序及審理時，均同意其證據能力，且本院審酌前揭陳
    述作成時之情況，並無違法取證之瑕疵，亦認以之作為證據
    為適當，是本件有關被告以外之人於審判外之言詞或書面陳
    述等供述證據，依前揭法條意旨，自均得為證據。
貳、實體部分：
一、上開事實，訊據上訴人即被告丙○○坦承不諱，且查：
  (一)被告之自白核與告訴人乙○○、甲○○於原審法院審理時證
    述之情節相符（見原審法院卷第25、26頁、第30至33頁）。
    並有高雄市立聯合醫院驗傷診斷書、高雄醫學大學附設中和
    紀念醫院（下稱中和醫院）診斷證明書、告訴人乙○○於高
    雄市立聯合醫院入院病歷資料、告訴人甲○○於高雄醫學大
    學附設中和紀念醫院病歷資料、現場監視錄影光碟、現場監
    視錄影光碟勘驗內容、現場圖各1 份、現場扣案物及血跡照
    片5 張、現場監視錄影光碟翻拍照片28張、扣案高爾夫球桿
    及尖刀勘驗照片5 張、原審勘驗筆錄2 份附卷可憑（見警卷
    第12至13頁、第18至20頁、偵卷一第43至44頁、原審法院卷
    第15至19頁、第23頁、第45至59頁、第81至89頁、第94至11
    7 頁、第13 4頁），此外並有高爾夫球桿、尖刀各1 把扣案
    可佐，足徵被告之自白與事實相符，堪信屬實。至被告雖於
    原審法院審理時辯稱現場只有5 人圍毆告訴人等云云。惟經
    原審法院當庭勘驗現場錄影光碟，勘驗結果傷害乙○○者為
    一共為8 人，傷害甲○○者一共為5 人，此有勘驗筆錄1 份
    在卷可憑（見原審法院卷第23頁），是被告此部分所辯與事
    實不符，尚難採憑，附此敘明。
  (二)被告邀集均已成年之「明仔」及其他6 人，以徒手或分持高
    爾夫球桿、金屬球棒、棍棒、尖刀、大鎖之方式毆打告訴人
    乙○○，足徵被告與「明仔」及其他6 人（共8 人）就本件
    傷害乙○○行為，有犯意聯絡及行為分擔；另由被告丙○○
    與現場其他4 人分別抓住甲○○、或與其他人以包圍之方式
    ，任由其他人手持前揭器械揮砍、或徒手毆打、或交由被告
    徒手搥擊告訴人甲○○頭部等方式毆打告訴人甲○○，足徵
    被告丙○○與現場其他4 人（共5 人）就本件傷害甲○○行
    為，亦有犯意聯絡及行為分擔。
  (三)按刑法上殺人罪與傷害罪之區別，本視加害人有無殺意為斷
    ，被害人所受之傷害程度，固不能據為認定有無殺意之唯一
    標準，但加害人之下手情形如何，於審究犯意方面，仍不失
    為重要參考資料（最高法院20年非字第104 號判例參照）。
    又按殺人與傷害人致死之區別，應以有無殺意為斷，其受傷
    之多寡，及是否為致命部位，有時雖可藉為認定有無殺意之
    心證，究不能據為絕對標準（最高法院18年上字第130 、13
    09號判例參照）。是殺人罪與傷害罪主要之區別，乃視加害
    人有無殺意為斷，而傷害部位是否為致命、重要部位，尚非
    認定殺意之絕對標準。經查：
    1.本件公訴人雖以被告持刀砍擊告訴人腦部，係人體重要脆
      弱部位，且率集數人持器械毆打等情，認被告有殺人犯意
      ，惟被告與告訴人乙○○、甲○○間，素不相識，而本件
      糾紛起因告訴人乙○○與被告之弟楊鴻翼間手機及欠款之
      細故糾紛一情，業據告訴人乙○○、甲○○於原審法院審
      理時證述綦詳（見原審法院卷第27、28、29、34頁），被
      告亦坦認在卷（見警卷第2 頁），則被告與告訴人等間並
      無糾紛存在，其等實無深仇大恨，被告尚無僅因細故遂萌
      生殺人犯意之理。
    2.參酌被告與「明仔」及其他6 人毆打告訴人乙○○僅歷時
      約1 分鐘（告訴人乙○○於案發當日下午6 時51分8 秒走
      出「藍語網咖」，於同日下午6 時51分58秒倒地），毆打
      告訴人甲○○約3 分鐘（告訴人甲○○於案發當日下午6
      時51分19秒走出「藍語網咖」，於同日下午6 時52分32秒
      躲進「藍語網咖」），且於告訴人乙○○倒地後、告訴人
      甲○○逃入「藍語網咖」後，並無進一步追砍等情，亦經
      告訴人乙○○、甲○○於原審法院審理時證述甚詳（見原
      審法院卷第27、33、36頁），並有現場監視錄影光碟勘驗
      內容1 份在卷可參（見原審法院卷第15至19頁），足見被
      告等8 人（傷害乙○○部分）或5 人（傷害甲○○部分）
      毆打告訴人2 人之時間，歷時甚短，茍被告等人自始即基
      於殺人犯意而為，大可於告訴人乙○○受傷倒地後，繼續
      揮擊，何須於其倒地後即停止？相較被告等人共有8 人或
      5 人，且分持高爾夫球桿、金屬球棒、棍棒、尖刀、大鎖
      等器械，毆打未持武器告訴人之乙○○、甲○○，苟被告
      等人確有殺人犯意，以被告一方人多勢眾，共持5 把（傷
      害乙○○部分）或數把（傷害甲○○部分）器械毆擊、包
      圍下，則告訴人乙○○、甲○○焉有不當場斃命之理？足
      徵被告等人並無致告訴人乙○○、甲○○於死之心，是難
      謂被告等人有何殺人犯意甚明。
    3.復觀之告訴人2 人所受傷勢，均無穿刺傷，有撕裂傷等情
      （詳後述），足見告訴人2 人未受刀刃刺殺痕跡。衡情扣
      案尖刀，屬金屬材質，全長約49公分，刀間前緣部分尖銳
      一節，有勘驗筆錄1 份在卷可憑（見原審法院卷第頁134
      頁），顯見被告等人所持尖刀質地堅硬、刀緣尖銳，苟被
      告等人具殺人犯意，大可直接1 刀刺入告訴人乙○○、甲○○之身體，即可致告訴人2 人於死，縱告訴人乙○○身
      高176 公分、體重75公斤（見原審法院卷第31頁），人高
      體壯，於其倒地後，已難以抵擋，況身高160 公分、體重
      50公斤（見原審法院卷第37頁），身形單薄之告訴人甲○○，縱以手臂護頭，又豈能抵禦？然被告等人持前揭刀械
      卻捨刺殺方式，而採揮砍方式，足徵被告等人並無致告訴
      人乙○○、甲○○於死之心。準此，苟非被告等人無意致
      告訴人2 人於死，豈會僅毆打告訴人乙○○約1 分鐘倒地
      後，旋即罷手，或任由身形單薄之告訴人甲○○逃入「藍
      語網咖」躲避？而使其等均有求救機會，足見被告所辯無
      殺人之意應非子虛。
    4.稽之告訴人乙○○所受傷勢為頭皮撕裂傷（5 乘0.5 公分
      ）、左耳撕裂傷（4 乘0.2 公分）、右前胸瘀青（3 乘3
      公分）、右手指撕裂傷（2 乘0.3 公分）、右上背部皮下
      撕裂傷（3 公分）、左後背深撕裂傷到肋骨（12乘2 公分
      ）、腰部撕裂傷到肌膜（7 乘1 公分）、左手撕裂傷（2.
      5 乘0.5 公分）、左上肢臂深撕裂傷（10乘2 公分）、背
      部擦傷3 處（3 乘0.1 公分、15乘0.2 公分、13乘0.2 公
      分）、左手臂瘀青（20乘10公分）一節，有前揭驗傷診斷
      書1 份在卷可稽，足見告訴人乙○○雖頭部受有傷害，惟
      僅有頭皮、左耳2 處各有1 道撕裂傷外，其他大部分受傷
      部位，均集中在人體非致命之手臂、背部，被告等人並未
      集中在人體重要部位頭部毆打，是難僅憑告訴人乙○○受
      有前揭頭部傷勢，遽認被告等人有殺人犯意。而告訴人乙○○案發當日所受傷勢，其背部傷口固深及肋骨、左肩深
      及關節，惟手術中出血量200CC ，屬中量出血，尚無立即
      危及生命一節，有高雄市立聯合醫院97年12月4 日高市聯
      醫病字第0970008285號函1 份附卷可佐（見原審法院卷第
      80頁），足見告訴人乙○○所受傷勢並無立即致命之危險
      。復觀之告訴人甲○○所受傷勢為頭部外傷併頭皮撕裂傷
      、左肩及左前臂撕裂傷併左尺骨骨折一節，有前揭診斷證
      明書1 份在卷可按，又告訴人甲○○所受多處創傷固致左
      肩斜方肌部分斷裂、左前臂手指伸肌及手腕伸肌部分斷裂
      及尺骨不完全性骨折，因而住院7 日，傷口見骨，惟依急
      診及開刀房紀錄並無大量出血之情形，依其病情若受傷後
      未予立即治療，應無死亡之危險等情，並有中和醫院97年
      12月18日高醫附行字第0970004287號函1 份在卷可考（見
      原審法院卷第93頁），再者，告訴人甲○○經救護車送至
      中和醫院救治時意識清楚等情，亦有中和醫院創傷機轉及
      到院前評估與處置表影本1 紙附卷可參（見原審法院卷第
      95頁），可知告訴人甲○○所受傷勢無致命之危險，是難
      據此認定被告等人確有殺人之犯意，益徵被告等人係基於
      傷害人之身體犯意而為之。
    5.至告訴人2 人雖均於原審法院審理時證稱：案發當時被告
      等人有人喊「呼死」（臺語）等語，但此不僅為被告所否
      認，且縱有上開情事，綜前各節客觀事證以觀，被告等人
      實際上並無殺人犯意，是此語顯示教訓意味甚濃，又公訴
      人尚無提出其他積極證據足證被告等人確有殺人犯意，自
      難憑此遽為不利被告等人之認定。另告訴人2 人固均於證
      稱：感覺被告等人有致其死之意等語。然此僅係告訴人2
      人主觀臆測之詞，尚難採憑。
  (四)綜上所述，本件事證已臻明確，被告犯行，堪以認定，應予
    依法論科。
二、論罪科刑部分：
  (一)核被告前後2 次所為，均係犯刑法第277 條第1 項之普通傷
    害罪。公訴人認被告涉犯刑法第271 條第2 項、第1 項殺人
    未遂罪，尚有未合，惟因二者基本社會事實同一，爰依法變
    更起訴所引應適用之法條。被告丙○○與「明仔」及其他6
    人就傷害乙○○犯行間，有犯意聯絡及行為分擔，為共同正
    犯。丙○○與現場其他4 人，就傷害甲○○犯行間，有犯意
    聯絡及行為分擔，亦為共同正犯。按本案係因被告之弟楊鴻
    翼與告訴人乙○○間因手機及借款事情發生衝突，原意僅要
    對乙○○下手，因於傷害告訴人乙○○時，後隨乙○○走出
    「藍語網咖」之甲○○，見乙○○遭人毆打，即上前抱住正
    在毆打乙○○之丙○○，丙○○因認甲○○欲幫助乙○○，
    始由丙○○與現場其他4 人共同傷害甲○○，足見被告係因
    甲○○突然出現，且抱住被告，始另行起意傷害不認識之甲○○，是被告傷害乙○○與傷害甲○○間，犯意個別，且在
    時間上亦有前後之分，應各自成立犯罪而分論併罰。另被告
    在犯罪未發覺前即主動向員警自首一節，業據證人許永騰於
    原審法院結證在卷（見原審法院卷第38、39頁），嗣並接受
    裁判，爰依刑法第62條前段規定減輕其刑。
  (二)原審據以論罪科刑，固非無見。惟查本件被告傷害乙○○與
    傷害甲○○間，犯意個別，且在時間上亦有前後之分，應各
    自成立犯罪而分論併罰，已如前述，原判決認係1 行為同時
    觸犯數罪名，應依想像競合犯之規定，從其1 重論處，尚有
    未當。檢察官上訴意旨，以被告係成立殺人罪，且原審量刑
    過輕，指摘原判決不當；被告上訴意旨，以原審量刑過重，
    亦指摘原判決不當；雖均無理由，但原判決既有上開可議之
    處，自仍應由本院將原判決撤銷改判。爰審酌被告係因其弟
    楊鴻翼與告訴人乙○○間因借用手機及現款導致發生糾紛，
    不思以理性溝通處理糾紛，率爾糾眾持器械傷人，惡性非輕
    ，又告訴人甲○○與被告素不相識，僅因助告訴人乙○○免
    遭毆打，即遭被告等人報復圍打，遷怒無辜，告訴人2 人傷
    勢非輕，量刑本不宜從輕，惟念被告犯罪後坦承傷害犯行，
    於本院審理中並與告訴人乙○○、甲○○2 人成立和解，態
    度良好，本院認為尚有悔改之意，以及被告素行、犯罪所受
    刺激、所生危害等一切情狀，分別量處如主文第2 項所示之
    刑。另被告上開2 罪犯罪時間係在96年4 月24日以前，均合
    於中華民國九十六年罪犯減刑條例第2 條第1 項第3 款減刑
    條件，爰各依法減輕其宣告刑2 分之1 ，均諭知易科罰金之
    折算標準；並定其應執行刑為有期徒刑8 月，及諭知如易科
    罰金，以新臺幣1000元折算1 日。扣案高爾夫球桿1 把，係
    被告所有供犯本件傷害罪所用之物，業據被告供承在卷（見
    原審法院卷第134 頁），爰依刑法第38條第1 項第2 款，宣
    告沒收之。另扣案尖刀1 把及未扣案之金屬球棒、棍棒、大
    鎖各1 把，尚無積極證據證明為被告或其他共犯所有之物，
    亦為被告否認係其所有（見原審法院卷第134 頁），為免執
    行困難，爰均不予宣告沒收。
  (三)末查，被告未曾因故意犯罪受有期徒刑以上刑之宣告，有台
    灣高等法院被告全國前案紀錄表1 份附卷可稽，其受此次偵
    審程序及科刑判決之教訓後，當知警惕而無再犯之虞，其因
    一時衝動，致觸刑章，且其犯罪後於本院審理期間，已與告
    訴人乙○○、甲○○2 人成立和解，告訴人等2 人亦表明撤
    回告訴而不願追究之意，有臺灣高雄地方法院98年度審訴字
    第1085號和解筆錄及告訴人等2 人刑事撤回告訴狀各1 份附
    卷可參，本院認其所受有期徒刑之宣告，以暫不執行為適當
    ，併宣告被告緩刑3 年。並斟酌上開情形，依刑法第74條第
    2 項第4 款規定，命被告應於本判決確定後6 個月內，向公
    庫支付現款新台幣30萬元（應注意刑法第75條之1 得撤銷緩
    刑宣告之規定）。
據上論結，應依刑事訴訟法第369 條第1 項前段、第364 條、第
299 條第1 項前段、第300 條，刑法第28條，第277 條第1 項、
第41條第1 項前段、第62條前段、第38條第1 項第2 款、第51條
第5 款、第74條第1 項第1 款、第2 項第4 款，刑法施行法第1
條之1 ，中華民國九十六年罪犯減刑條例第2 條第1 項第3 款、
第7 條、第9 條，司法院大法官會議釋字第662 號解釋，判決如
主文。
本案經檢察官孫小玲到庭執行職務。
中    華    民    國    98    年    9     月    10    日
                  刑事第五庭    審判長法  官  曾永宗
                                      法  官  王伯文
                                      法  官  任森銓
以上正本證明與原本無異。
被告不得上訴。
檢察官如不服本判決，應於判決送達後10日內向本院提出上訴狀
，其未敘述理由者並應於提出上訴狀後10日內向本院補提理由書
（應附繕本）。
中    華    民    國    98    年    9     月    10    日
                                      書記官  廖素珍
附錄本判決論罪科刑法條：
刑法第277條第1項
傷害人之身體或健康者，處 3 年以下有期徒刑、拘役或 1 千元
以下罰金。
應注意下列刑法之規定：
刑法第75條之1
受緩刑之宣告而有下列情形之一，足認原宣告之緩刑難收其預期
效果，而有執行刑罰之必要者，得撤銷其宣告：
一、緩刑前因故意犯他罪，而在緩刑期內受得易科罰金之有期徒
    刑、拘役或罰金之宣告確定者。
二、緩刑期內因故意犯他罪，而在緩刑期內受得易科罰金之有期
    徒刑、拘役或罰金之宣告確定者。
三、緩刑期內因過失更犯罪，而在緩刑期內受有期徒刑之宣告確
    定者。
四、違反第74條第2 項第1 款至第8 款所定負擔情節重大者。
前條第2 項之規定，於前項第1 款至第3 款情形亦適用之。


司法院資訊處製作；財團法人民間司法改革基金會備份。
